臺灣臺南地方法院民事判決
110年度訴字第1829號
原      告  陳玉芳  

訴訟代理人  戴勝利律師
            林仲豪律師
            吳佳龍律師
被      告  陳文欽  

上列當事人間請求履行契約等事件，經本院於民國111年2月16日
言詞辯論終結，判決如下：
    主      文
一、原告之訴暨假執行之聲請均駁回。
二、訴訟費用由原告負擔。
    事實及理由
一、原告起訴主張：
　㈠兩造為兄妹關係，被告因虛構訴外人即兩造父親陳金柱（民
    國104年11月3日死亡）遺囑內容侵害原告特留分，而依遺囑
    繼承登記取得坐落於臺南市○○區○○段000地號土地（下稱系
    爭806地號土地）2分之1應有部分後，經原告向其提出上開
    爭議並擬提告其偽造文書後，被告為安撫原告遂答應願在出
    售系爭806地號土地時，再將原告應得部分給付原告，因被
    告一再拖延，經原告催討，方又稱：若出售且賣得價金超過
    每坪新臺幣（下同）14萬元部分分歸原告所有，並由被告於
    108年6月28日書立承諾書（下稱系爭承諾書）。嗣被告及系
    爭806地號土地共有人即訴外人李明憲共同於109年12月1日
    與訴外人晏丞建設有限公司簽訂土地買賣契約書，將系爭80
    6地號土地以每坪16萬元之價格出售，系爭承諾書之條件既
    已成就，是原告自得依據系爭承諾書之契約法律關係，請求
    被告將系爭806地號土地超過14萬元部分，亦即333萬7,400
    元【計算式：（16萬元－14萬元）×166.87坪＝333萬7,400元
    】給付原告。
　㈡系爭承諾書並無「仲介」字眼，亦無任何委託原告代被告銷
    售之情事，系爭承諾書並無約定系爭806地號土地要由原告
    銷售始得就超過14萬元部分請求給付，且原告本身並非專業
    仲介人員，當無可能承接此種業務，系爭承諾書之性質應類
    似和解之無名契約，並非居間契約。如系爭承諾書對李明憲
    亦有利害關係，但系爭承諾書卻無李明憲之簽章，亦無被告
    有代理李明憲之表示，實與常理有違，顯見系爭承諾書純是
    為解決兩造間遺產糾紛而生，與李明憲無關。
　㈢原告為了促成系爭806地號土地盡快賣出，且售得高價，因此
    另尋友人來協助出售系爭806地號土地，而於被告家中與被
    告洽談出售系爭806地號土地之事宜，並約定由原告友人嘗
    試出售，惟此僅是原告為了順利獲取系爭806地號土地之溢
    價所為之協力行為，自非必由原告銷售系爭806地號土地始
    得取得溢價部分。且原告並無與被告簽立任何書面仲介契約
    ，被告亦無提供授權書給原告，原告實無可能代被告及李明
    憲銷售系爭806地號土地，原告友人始為代被告以及李明憲
    銷售系爭806地號土地之人，縱有居間契約亦應存在於原告
    友人與被告之間，與系爭承諾書無關等語。
　㈣聲明：
　⒈被告應給付原告333萬7,400元，及自起訴狀繕本送達翌日起
    至清償日止，按週年利率百分之5計算之利息。
　⒉願供擔保，請准宣告假執行。　　　　
二、被告則抗辯以：
  ㈠陳金柱膝下有3名子女，即兩造以及訴外人陳美方。陳金柱在
    逝世前已因病重長期臥長約15年，均是由被告單獨照料其生
    活起居，包含扶養費、聘雇外勞的費用也都是由被告單獨支
    出，原告返家探視陳金柱之次數極少，且於99年兩造母親過
    世後，原告更未曾再返家。陳金柱對於原告多年來不聞不問
    、不支付扶養、醫療費用等行為感到相當痛苦、氣憤，遂於
    99年10月14日預立自書遺囑剝奪原告以及陳美方之繼承權，
    該自書遺囑經公證人認證，且原告迄今亦未對被告提出偽造
    文書之告訴，是原告稱被告因偽造文書為安撫原告方書立系
    爭承諾書一事均屬謊言。
　㈡被告簽立系爭承諾書時，因與系爭806地號土地以及坐落於臺
    南市○○區○○段000地號土地（下稱系爭807地號土地）之共有
    人李明憲欲出售系爭806、807地號土地，原告稱其願幫忙銷
    售，被告知悉原告缺錢花用，又念在原告為親妹妹，故在與
    李明憲商議後，決定將系爭806、807地號土地交由原告居間
    銷售，並約成交價格至少為每坪14萬元，若出賣價格高於每
    坪14萬元，多出之金額歸原告所有（被告以及李明憲均需支
    付該費用），兩造以及李明憲均同意後，被告方簽立系爭承
    諾書。
　㈢系爭承諾書載明「銷售」超出所約定價錢部分之金額歸原告
    所有，可見原告要負責媒合買主，否則系爭承諾書記載出售
    價格超出每坪14萬元均歸原告所有即可。被告若欲安撫原告
    ，更合理的作法是被告直接允諾給予原告特定金額即可，不
    需約定系爭承諾書。再者，系爭承諾書是記載系爭806、807
    地號土地均銷售，未載明原告以及李明憲之權利範圍，益證
    系爭承諾書之性質為民法第565條之居間契約無疑。系爭806
    、807地號土地最後並非由原告銷售，則系爭承諾書之條件
    既不成就，原告自無請求報酬之權利，更遑論分得買賣價金
    等語。
　㈣聲明：
　⒈原告之訴駁回。　
　⒉如受不利判決，願供擔保請准宣告免為假執行。　　　
三、得心證之理由：
　㈠系爭806、807地號土地原為陳金柱以及李明憲所有（李明憲
    、陳金柱應有權利範圍各為2分之1），陳金柱過世後，系爭
    806地號土地之所有權由被告單獨繼承取得，系爭807地號土
    地之所有權則由兩造繼承取得，被告於108年6月28日簽立系
    爭承諾書交予原告，系爭806、807地號土地嗣於109年12月1
    日出售晏丞建設有限公司，系爭806地號土地之每坪出售價
    格為16萬元，系爭807地號土地之每坪出售價格為8萬元等情
    ，有系爭承諾書、土地買賣契約書、系爭806、807地號土地
    第一類登記謄本暨地籍異動索引等（南司調卷第19、31至79
    頁；訴卷第33至55頁）在卷可查，且為兩造所無爭執，是此
    部分事實自能先予認定。
　㈡按解釋契約，須探求當事人立約時之真意，不能拘泥於契約
    之文字，除契約文字已表示當事人真意，無須別事探求外，
    應於文義上及論理上詳為推求，並通觀契約全文，斟酌訂立
    契約當時及過去之事實、交易上之習慣等其他一切證據資料
    ，本於經驗法則及誠信原則，從契約之主要目的及經濟價值
    作全盤之觀察，以為其判斷之基礎（最高法院110年度台上
    字第3001號民事判決意旨可資參照）。根據兩造之主張以及
    抗辯，可知本件之爭點應為：系爭承諾書是否為類似和解之
    無名契約？原告本件請求有無理由？以下即論敘之：　　
　⒈系爭承諾書之內容為「立承諾書人陳文欽售建地一筆，地號
    ：806～807以每坪14萬元銷售，超出所約定價錢部份之金額
    歸陳玉芳所有。特立此據  以茲證明」。從文義上以觀，系
    爭承諾書之性質究屬類似和解之無名契約抑或居間契約均有
    可能，因系爭承諾書僅記載被告對於原告負有給付金錢義務
    之條件，惟被告是因何種原因而願負有此項義務則屬不明，
    是於解釋系爭承諾書時，自應詳予探究其成立時之背景、兩
    造關係、簽訂目的以及經濟價值，輔以通常一般人的生活經
    驗以及社會生活中所形成之誠信觀念綜合判斷。再者，當事
    人主張有利於己之事實者，就其事實有舉證之責任，民事訴
    訟法第277條本文定有明文，是本件原告就系爭承諾書為有
    利於其之主張，當負舉證之責。
　⒉系爭承諾書並未記載簽訂該份文書之緣由，倘若如原告所主
    張系爭承諾書是被告為安撫原告因其偽造陳金柱之遺囑所為
    ，目的是換取原告不對被告提告，衡之於常情，系爭承諾書
    理應載明「雙方就陳金柱遺產糾紛、事宜達成以下述條件和
    解……」、「陳玉芳不得再就陳文欽為任何民刑事訴追」等意
    思之文字方謂合理，否則被告如依約履行系爭承諾書所約明
    之義務，卻無法獲得任何白紙黑字之有效保障，實有違和解
    之初衷。
　⒊再者，依據系爭806、807地號土地之地籍異動索引可知，被
    告分別於104年12月17日、105年4月28日即因繼承取得系爭8
    06、807地號土地（訴卷第39、51頁），系爭承諾書書立時
    原告對於前述情事當無不知之理，惟原告迄未提出其主張被
    告偽造陳金柱遺囑一事已提出刑事告訴之證明。原告雖已對
    被告提出返還特留分之民事訴訟，惟陳金柱之自書遺囑業經
    法院認定合法、有效，一審已駁回原告該訴訟請求等節，已
    據被告提出本院110年度家繼訴字第13號民事判決以及陳金
    柱99年10月21日自書遺囑經公證人認證之認證書等（訴卷第
    171至179、193頁）為證，亦足證被告抗辯其並無因陳金柱
    遺產之事而需安撫原告的動機一情，確屬可信。
　⒋又設若系爭承諾書簽訂之目的是為就陳金柱遺產之事安撫原
    告，無論是為保障原告之應繼分或特留分權利，衡情被告應
    直接承諾給予原告特定且明確數額之金錢方謂合理，否則原
    告亦自陳系爭承諾書約定被告對於原告之給付義務性質上屬
    於條件，則系爭承諾書簽訂時其約定之條件能否成就、何時
    成就均不明確，原告實乏確切之保障。易言之，如果系爭80
    6、807地號土地未以超過每坪14萬元之價格出售，或是長期
    未能出售，則原告將無法取得任何彌補其繼承權利受損之補
    償或賠償，反之被告則能繼續單獨享有繼承取得系爭806、8
    07地號土地之經濟利益，此情顯然違反原告要求被告書立系
    爭承諾書之目的。
　⒌證人李明憲於本院審理中具結後證稱：系爭806、807地號土
    地大概從10幾年前就在做出售的動作，陳金柱生前有授權被
    告處理這件事，前前後後陸續委託3、4家仲介公司，在委託
    最後一間仲介出售前，曾經委託原告幫我們銷售，被告有跟
    我說原告當時經濟狀況不好，條件是我跟被告實拿14萬元，
    超過的金額就當作原告仲介的費用，印象中我們委託原告2
    、3個月，之後期間屆滿原告沒辦法銷售，我們就找其他仲
    介公司，原告事後還有打電話給我希望讓她繼續仲介，但我
    認為她成效不好被我拒絕。如果原告在受我們委託的期間內
    賣出系爭806、807地號土地，我也有義務要支付原告每坪超
    過14萬元部分的仲介費用。當時原告還有帶一位男性朋友一
    起到被告家中跟我和被告談委託她仲介的事情等語（訴卷第
    100至110頁）。系爭承諾書上並無李明憲之簽章，李明憲大
    可直接否認其與系爭承諾書有任何關係，惟其卻自陳如原告
    於受委託期間內以每坪超出14萬元之價格賣出系爭806、807
    地號土地，其有義務與被告共同支付原告仲介費用，再佐以
    證人即被告之配偶林金鑾於本院審理中具結後證稱：被告想
    賣系爭806、807地號土地有一段時間了，是李明憲約被告一
    起賣的，有委託過很多家仲介，至少3家以上等語（訴卷第1
    12頁），核與李明憲前述證詞內容相符，堪認李明憲以及被
    告於成功出售系爭806、807地號前時，多年來已經委託多家
    仲介公司銷售未果，故被告抗辯系爭承諾書性質上為居間契
    約並非毫無所據，確有可能。
　⒍另外，系爭承諾書所約定的條件是系爭806、807地號土地以
    每坪14萬元價格銷售後，就超出該價格之部分才歸原告所有
    ，以一般土地買賣仲介實務而言，實類似將系爭806、807地
    號土地每坪超過14萬元出售價金所得部分，當作仲介之報酬
    ，換言之，若未能達到約定之價格售出，原告將徒勞無功，
    反之若能覓得願以超過約定價格承購之買主，則無論超過之
    金額有多高均全歸原告，是該條件確實類似激勵仲介者所設
    。至於原告雖主張被告並未另外簽立授權書或完整仲介契約
    給原告，可見系爭承諾書並非居間契約部分，惟兩造既為兄
    妹，則被告委託原告仲介出售土地，依生活經驗而論，未採
    取如同委託仲介公司或不認識者般完整、嚴謹之書面形式，
    實屬能合理想像之事。
　⒎末者，原告亦自陳與被告於被告家中簽立系爭承諾書時，原
    告有攜同一位男性友人到場，該友人是原告找來協助銷售系
    爭806、807地號土地者，縱有居間契約之存在，亦是存在於
    被告與該位友人間等語，由此節益可證原告於系爭承諾書書
    立時，至少是有意協助系爭806、807地號土地之銷售，才會
    積極介紹友人給被告認識。而且，原告就有利於其之主張，
    即居間契約存於被告與其友人間之有利於己事實（如為真正
    ，即有助於證明系爭承諾書並非居間契約，而是類似和解之
    無名契約），迄言詞辯論終結前並未聲請傳喚其友人到庭作
    證釐清，是自不能為有利於原告之認定。　
　㈢總結而論，系爭承諾書之文義不明確，兩造就其真意之主張
    、抗辯於文義範圍內均屬可能，在詳細探求系爭承諾書簽訂
    背景、簽訂動機、目的以及經濟價值，且於無違經驗法則與
    誠信原則下反覆推求後，認原告之舉證不足以使本院就其主
    張系爭承諾書為被告為安撫原告因對陳金柱繼承權受侵害一
    事，方簽訂類似和解之無名契約此節形成確切之心證，至被
    告抗辯系爭承諾書為居間契約，是以原告仲介系爭806、807
    地號土地以每坪超過14萬元之價格出售成功，作為被告給付
    原告約定金錢之條件一情則屬有據，尚堪採信。從而，系爭
    806、807地號土地最終既非由原告仲介售出，系爭承諾書之
    條件當未成就，原告自無請求被告依系爭承諾書給付金錢之
    權利。　
四、綜上所述，系爭承諾書並非類似和解之無名契約，被告並未
    對原告負有系爭806、807地號土地以每坪超過14萬元價格售
    出，就超出部分之金錢須全部給付原告之義務，則原告請求
    被告給付333萬7,400元，及自起訴狀繕本送達翌日起至清償
    日止之法定遲延利息，並無理由，應予駁回。原告假執行之
    聲請，因訴之駁回而失所附麗，自應併予駁回。　　　　　
五、本件事證已臻明確，兩造其餘攻擊、防禦方法及所提證據，
    核與判決結果不生影響，爰不予逐一論駁，附此敘明。
六、訴訟費用負擔之依據：民事訴訟法第78條。
中　　華　　民　　國　 111　　年　　3　  月　　 9　　日
　　　　　　　　　臺灣臺南地方法院民事第五庭     
　　　　　　　　　      法  官  廖建瑋 
以上正本係照原本作成。
如對本判決上訴，須於判決送達後20日內向本院提出上訴狀。
如委任律師提起上訴者，應一併繳納上訴審裁判費。
中　　華　　民　　國　　111 　年　　3 　　月　　9 　　日
                        書記官　鄭梅君